臺灣高等法院臺中分院刑事判決　　　　94年度上訴字第2574號
上　訴　人　臺灣南投地方法院檢察署檢察官
上　訴　人
即　被　告　乙○○
選任辯護人　許家瑜律師
上　訴　人
即　被　告　甲○○
被　　　告　丙○○
選任辯護人　張志隆律師
上列上訴人因偽造文書等案件，不服臺灣南投地方法院93年度訴
字第677號中華民國94年10月24日第一審判決（ 起訴案號：臺灣
南投地方法院檢察署93年度偵字第968號）， 提起上訴，本院判
決如下：
    主  文
上訴駁回。
    事  實
一、乙○○為南投縣仁愛鄉衛生所放射師兼辦總務業務，甲○○
    則為南投縣信義鄉原住民。緣民國九十一年十二月間，南投
    縣仁愛鄉衛生所經由南投縣政府撥交補助新台幣（下同）七
    十萬元藉以辦理有關「桿菌性痢疾防疫宣導看板（共十座）
    」採購案，蕭振喜（由檢察官另行併案審理）為求得標，即
    要求原住民甲○○、司忠民虛偽參加投標，藉以形式上符合
    限制性招標之規定，甲○○、司忠民明知蕭振喜欲借用自己
    名義參與投標，竟仍同意蕭振喜之請求，容許蕭振喜借用本
    人名義參加投標，而於九十一年十二月十九日十五時，上項
    採購案在仁愛鄉衛生所臨時辦公室開標時，蕭振喜為形式上
    符合投標資格，因司忠民不克前往投標，遂以甲○○名義填
    寫標價七十一萬六千元之標單交由甲○○持以投標外，另以
    司忠民名義填寫標價七十三萬五千元之標單，亦交由甲○○
    持以投標，甲○○因而在開標紀錄表上之參與投標廠商處簽
    署其與司忠民之名義；乙○○明知司忠民並未到場參加投標
    ，上開司忠民之署名為甲○○所簽署，為使該預算趕在當年
    度執行完畢，否則會受行政處分，竟於南投縣仁愛鄉衛生所
    採購案件廠商議價文件審查表上之資格審查欄之投標聲明項
    勾選合格，並於資格審查人員簽章欄上蓋其職務章，而登載
    明知不實事項於該公文書，足以生損害於南投縣仁愛鄉公所
    對於工程招標管理之正確性。嗣因以甲○○、司忠民名義投
    標之標價超過底價，經當場進行減價投標，使蕭振喜得以借
    用甲○○原住民身分以六十九萬五千元得標。嗣乙○○並將
    上開登載不實文書持以對南投縣政府聲請核銷經費而行使之
    ，足以生損害南投縣政府對於經費核銷之正確性。
二、案經法務部調查局南投縣調查站移送臺灣南投地方法院檢察
    署檢察官偵查起訴。
    理  由
甲、有罪部分：
一、訊據被告乙○○固不否認負責本件採購案之招標審查工作，
    惟矢口否認有何行使登載不實公文書犯行，辯稱：伊係剛接
    任總務，對採購之相關規定不瞭解，為在時限內辦妥該採購
    案，為免長官及同仁遭到處分，才會匆匆辦理，且伊辦理均
    係依法律規定程序進行，並無任何不法云云；訊據被告甲○○固不否認有將本人名義借予證人蕭振喜參與投標本件採購
    案，並有到現場投標，惟矢口否認何違反政府採購法第八十
    七條第五項後段犯行，辯稱：伊認為這是具有公益性質，不
    知道這是違法的，且其未得好處云云。經本院查：
  (一)被告乙○○於調訊中坦白供稱：「開標當天在霧社臨時醫
    療門診二樓現場，到場投標廠商僅有甲○○一人，並由他同
    時交付兩家廠商投標資料，因為司忠民沒有在現場，故開標
    記錄上司忠民的簽名，是由甲○○代簽的，蕭振喜是開標半
    途要談減價時，才由甲○○叫他到二樓商量。因為本項採購
    案如不能在九十一年底前辦妥開標的話，補助經費會被收回
    ，相關人員也會被處分，所以才同意甲○○簽司忠民的名字
    於開標紀錄表上為參加投標廠商」、「現場減價後，我再拿
    空白之標單交由蕭振喜，並由他代簽負責人甲○○的姓名。
    」等語（參見九十三年度偵字第九六八號卷第二十五頁、第
    二十六頁背面）明確，被告乙○○於法院審理中辯稱：伊不
    知是何人書寫證人司忠民之簽名等語，顯係卸責之詞，不足
    採信。
  (二)被告甲○○於偵訊中坦白供稱：「（南投縣仁愛鄉衛生所
    在九十一年十二月做宣導看板採購案，你是否有去投標？）
    有。（是誰叫你去投標？）蕭振喜。（開標紀錄表參加投標
    廠商司忠民是你簽的？）是。（司忠民的名字是誰叫你簽的
    ？）就是那天在鄉公所的時候，他們裡面的人，好像是蕭振
    喜叫我簽的。（你當天去投標，標單是誰拿給你？）是蕭振
    喜。（看板你有無去做？還是蕭振喜叫人做的？）是蕭振喜
    做的。（你不會做這看板？）不會。（司忠民有沒有去投標
    ？）沒有。」等語（參見同上卷第一四九頁至一五二頁）明
    確，核與被告乙○○、證人田秀燕、柯謙二於原審審理中證
    述本件工程驗收時，僅證人蕭振喜在場，被告甲○○並未在
    場等情相符。
  (三)證人司忠民於本件偵查中亦具結證稱：「（蕭振喜九十一
    年十二月十九日有無打電話給你，叫你去仁愛鄉衛生所參加
    看板開標？）對，他打電話叫我去，說仁愛鄉公所有採購案
    叫我去，我沒有去。（你會不會製作看板？）沒有做過。」
    等語（同上卷第一五八、一五九頁）明確，堪信證人司忠民
    確未於本件採購案招標時到場參與投標。
　(四)證人蕭振喜雖於原審審理中到庭具結證稱：「（為何要用
　  司忠民的名義參與投標？）我想不起來。（甲○○是否你借
    用他的名義去投標？）是他要標，標起來我做的。（採購案
    是誰得標？）甲○○得標。（如何知道甲○○有得標？）我
    們兩個一起做的。」等語（見原審卷 (二) 第三二四、三三
    三頁），否認係借用被告甲○○之名義參與投標，然與其於
    偵查中所述及被告甲○○自白情節不符，已有可疑，且證人
    蕭振喜於原審審理中對於本件如何領取標單、何人書寫標單
    、參與投標之經過等情形，均未能明確證述，顯有避重就輕
    之情，其所為上開證述，尚難採信。
  (五)被告甲○○明知自己本身並未有承攬製作防疫看板之能力
　　及意願，竟同意證人蕭振喜借用其名義參與本件防疫看板之
　  投標，並配合證人蕭振喜於九十二年十二月十九日至現場參
    與投標、開標之過程，最後並以其名義得標，其違反政府採
    購法第八十七條第五項後段之容許他人以其名義投標犯行堪
    明；又不得因不知法律而免除刑事責任，刑法第十六條前段
    定有明文，被告甲○○仍執前詞置辯，核無可採。
  (六)綜上所述，被告乙○○因時間緊迫，擔心本件防疫看板工
　　程未能在上級規定期間執行，經費將會被收回，自己及同事
　  會受懲處，明知證人司忠民未到場參與投標，竟仍同意被告
    甲○○於開標紀錄表上之參與投標廠商欄下簽署證人司忠民
    之名義，復於南投縣仁愛鄉衛生所採購案件廠商議價文件審
    查表上資格審查欄之投標聲明項勾選合格，並於資格審查人
    員簽章欄上蓋其職務章，而登載明知不實事項於該公文書，
    並進而持之申請核銷經費而行使之；被告甲○○明知自己並
    無能力承攬本件防疫看板招標工程，竟容許證人蕭振喜以其
    名義參與投標，並於本件工程投、開標之時，到場配合證人
    蕭振喜甚明。此外，復有南投縣仁愛鄉衛生所擬採限制性招
    標、上網公開取得報價方式及辦理開標之簽呈、呈請核定底
    價表各一份、防疫看板公開比價清單三張、投標廠商聲明書
    、開標紀錄表、採購案之圖樣、減價單、南投縣仁愛鄉九十
    一年度桿菌性痢疾防治衛生教育看板設立地點一覽表、南投
    縣仁愛鄉衛生所採購契約書及所附資料、九十一年度桿菌性
    痢疾宣導看板驗收記錄、單據粘存單及免用統一發票收據各
    一份、看板照片數幀及原審九十三年度訴字第四號判決書一
    份附卷可參。本件事證明確，被告乙○○、甲○○犯行均堪
    認定。
二、核被告乙○○所為，係犯刑法第二百十六條、第二百十三條
    之行使登載不實公文書罪，其登載不實公文書後，進而持以
    行使，其登載不實之低度行為，為行使之高度行為所吸收，
    不另論罪。被告甲○○所為，係違反政府採購法第八十七條
    第五項後段之容許他人借用本人名義投標罪。原審持同一見
    解，適用政府採購法第八十七條第五項後段，刑法第十一條
　　前段、第二條第一項前段（應就刑法於95年7月1日修正公布
  　施行前後之規定，加以比較適用，詳如後述），第二百十六
    條、第二百十三條前段、修正前第四十一條第一項前段、修
　　正後第七十四條第一款，修正前罰金罰鍰提高標準條例第二
　  條，並審酌被告乙○○犯罪之動機、目的，甫接任總務工作
    ，係為了在上級所定之時期內完成本件防疫看板之招標工程
    ，被告甲○○犯罪之動機、目的，為了些許好處，任意將本
    人名義借由他人參與投標，一時誤觸法網，所生危害非鉅，
    犯罪情節尚輕，並無所得，平日素行良好，態度尚稱良好等
    一切情狀，分別量處被告乙○○有期徒刑壹年，甲○○處有
    期徒刑肆月，並諭知被告甲○○所處徒刑易科罰金之折算標
    準。另以被告乙○○前未曾受有期徒刑以上刑之宣告，此有
    臺灣高等法院被告全國前案紀錄表及刑案資料查註表在卷可
    憑，身為公務員，因一時疏忽，短於思慮，致觸犯本案犯行
    ，經此次起訴審判後，當能知所警惕，信無再犯之虞，認為
    前開對其宣告之刑，以暫不執行為適當，爰依修正後刑法第
    74 條第1項第1款規定（ 最高法院95年5月23日95年第8次刑
    事庭會議決議可資參照 ）併宣告緩刑2年，以勵自新。認事
    用法，核無不合，量刑亦稱妥適。被告上訴意旨，否認犯罪
    ，並指摘原判決量刑及公訴人上訴以上開緩刑宣告為不當，
    均為無理由，應予駁回。
三、又按行為後法律有變更者，適用行為時之法律。但行為後
    之法律有利於行為人者，適用最有利於行為人之法律，刑法
    第2條第1項定有明文。 而被告於犯罪時之刑法第41條第1項
    前段規定：「 犯最重本刑為5年以下有期徒刑以下之刑之罪
    ，而受6個月以下有期徒刑或拘役之宣告， 因身體、教育、
    職業、家庭之關係或其他正當事由，執行顯有困難者，得以
    1元以上3元以下折算一日，易科罰金。」又被告行為時之易
    科罰金折算標準， 修正前罰金罰鍰提高標準條例第2條前段
    （現已刪除）規定，就其原定數額提高為100倍折算1日，則
    本件被告行為時之易科罰金折算標準，應以銀元300元折算1
    日，經折算為新臺幣後，應以新臺幣900元折算為1日。惟95
    年7月1日修正公布施行之刑法第41條第1項前段則規定：「
    犯最重本刑為五年以下有期徒刑以下之刑之罪，而受六個月
    以下有期徒刑或拘役之宣告者，得以新臺幣一千元、二千元
    或三千元折算一日，易科罰金。」比較修正前後之易科罰金
    折算標準，以95年7月1日修正公布施行前之規定，較有利於
    被告，則應依刑法第2條第1項前段，適用修正前刑法第41條
    第1項前段規定，定其折算標準。行為後法律有變更者 ，
    依修正前刑法第2條第1項之規定，以適用裁判時法為原則，
    如行為時法有利於行為人，則例外適用行為時法；依修正後
    刑法第2條第1項規定，以適用行為時法為原則，惟如裁判時
    法有利於行為人，則例外的適用裁判時法。以往實務見解，
    認原判決未及比較適用新舊法時，上訴後，雖比較結果以舊
    法有利於行為人，而原判決別無其他撤銷事由，仍應由本院
    以此為由撤銷改判。惟修正後之規定係以適用行為時法為原
    則，因此原判決雖未及比較適用，然上訴本院後，經比較新
    舊法，行為後之法律並非較有利於行為人，仍應適用行為時
    法，則原判決適用行為時法即無不當，自不構成撤銷之事由
    ，併為敘明。
乙、無罪及不另為無罪諭知部分：
一、公訴意旨略以：被告丙○○係南投縣仁愛鄉衛生所主任，負
    責仁愛鄉醫療之行政管理及醫療門診業務；被告乙○○為南
    投縣仁愛鄉衛生所放射師兼辦總務業務，均為依據法令從事
    公務之人員，被告甲○○則為南投縣信義鄉原住民，於九十
    一年十二月間，南投縣仁愛鄉衛生所經由南投縣政府撥交補
    助七十萬元藉以辦理有關「桿菌性痢疾防疫宣導看板（共十
    座）」採購案；詎被告丙○○、乙○○明知依據政府採購法
    所列舉得採為限制性招標，即依據同法第二十二條第一項第
    十二款之規定，需本身具有原住民之身分才可參加投標，始
    能適用該款之規定，然被告丙○○、乙○○等二人，於監督
    、辦理上開採購案時，為謀圖利另案被告即包商蕭振喜，即
    與不具原住民身分之另案被告蕭振喜謀議約定，由蕭振喜要
    求原住民之被告甲○○及案外人司忠民虛偽參加議價，藉以
    形式上符合限制性招標之規定，然案外人司忠民並未同意。
    於九十一年十二月十九日十五時，上項採購案在仁愛鄉衛生
    所臨時辦公室開標時，蕭振喜為形式上符合投標資格，以甲○○名義填寫標價七十一萬六千元之標單交由甲○○持以投
    標外，另以司忠民名義填寫標價七十三萬五千元之標單，亦
    交由甲○○持以投標，當時由丙○○、乙○○主持開標、審
    查標單，二人明知原住民司忠民並未到場參加投標，且係蕭
    振喜借用原住民身分參加議價，為使該預算趕在當年度執行
    完畢，否則會受行政處分，竟同意甲○○偽簽司忠民名字於
    開標紀錄表、投標廠商聲明書上而行使之，足生損害於司忠
    民，嗣被告甲○○之標價超過底價，被告甲○○無法決定議
    減之價格，竟又同意另案被告蕭振喜本人出面議減標價，以
    完成形式之議價，使另案被告蕭振喜得以借用原住民身分（
    即被告甲○○）以六十九萬五千元得標，致開標發生不正確
    結果，被告丙○○明知上開不實之事項，竟又將之登載於開
    標紀錄表之公文書上而行使之，足生損害政府機關開標正確
    性，嗣後簽約、製作看板、驗收、領款亦均由另案被告蕭振
    喜一手包辦，而上開採購案實際製作費用、利潤共需約五十
    六萬八千一百五十元，因而圖得另案被告蕭振喜不法利益約
    十二萬六千八百五十元，因認被告丙○○涉違反貪污治罪條
    例第六條第一項第四款、政府採購法第八十七條第三項、刑
    法第二百十六條、第二百十三條之罪嫌；被告乙○○涉違反
    貪污治罪條例第六條第一項第四款、政府採購法第八十七條
    第三項之罪嫌；被告甲○○涉犯刑法第二百十六條、第二百
    十條罪嫌。
二、按貪污治罪條例第六條第一項第四款之對於主管或監督之事
    務，直接或間接圖利罪，所稱之「圖利」，係指圖得不法利
    益而言，故依據法令從事公務之人員，對於主管或監督之事
    務所圖得之利益，並非不法，無論為自己或第三人，均不得
    以該罪相繩。該圖利罪，係以行為人基於不法圖利自己或第
    三人之犯意，並將犯意表現於行為，為構成要件，若無從證
    明公務員有不法圖利之犯意，則其行為縱然失當，亦難遽以
    該條款之罪相繩，分別有最高法院八十六年臺上字第一四六
    三號、八十四年臺上字第六一八號、八十六年臺上字第五三
    三二號、七十八年臺上字第三二二二號判決意旨足資參照。
    而圖利罪之成立，須有為自己或第三人圖取不法利益之犯意
    始克當之，而有無此項犯意，須依證據認定，不得僅以公務
    員所為失當行為之結果，使人獲得不法利益，即據以推定該
    公務員有圖利他人之犯意，亦有最高法院八十八年度臺上字
    第五三一一號、八十六年度臺上字第五○八三號判決意旨參
    照。
三、公訴意旨認被告丙○○涉違反貪污治罪條例第六條第一項第
    四款、政府採購法第八十七條第三項、刑法第二百十六條、
    第二百十三條之罪嫌；被告乙○○涉違反貪污治罪條例第六
    條第一項第四款、政府採購法第八十七條第三項之罪嫌；被
    告甲○○涉犯刑法第二百十六條、第二百十條罪嫌，無非係
    以(1)證人田秀燕、陳慧珍、柯謙二於偵查中證稱：本件採購
    案之招標係由被告丙○○主持開標程序，由被告乙○○負責
    資格審查等語；(2)證人司忠民於偵查中證稱：伊並無參與投
    標，亦無同意他人以其名義投標，本件投標當日伊並無到場
    參與投標等語；(3)證人蕭振喜於偵查中之證稱：本件投標係
    伊和被告甲○○一起去的，採購契約書是伊與被告乙○○所
    簽訂的等語；(4)證人林榮欽於調查站訊問時之證述為其論據
    。訊據被告丙○○固不否認本件採購案招標係由其主持，然
    堅詞否認有何違反貪污治罪條例第六條第一項第四款、政府
    採購法第八十七條第三項、刑法第二百十六條、第二百十三
    條之犯行，辯稱：伊有依政府採購法規定的程序實施招標，
    伊與投標人並不認識，並無圖利之意圖，也沒有用詐術、非
    法的方法使開標發生不正確的結果等語；被告乙○○固不否
    認本件採購案之招標，廠商之資格是由伊審查，惟堅詞否認
    有何違反貪污治罪條例第六條第一項第四款、政府採購法第
    八十七條第三項之犯行，辯稱：伊是剛接總務業務，對於招
    標程序不熟，伊並不認識投標人，並無圖利之意圖，也沒有
    使開標發生不正確的結果等語；被告甲○○固不否認有同意
    蕭振喜以其名義投標，惟堅詞否認有何犯刑法第二百十六條
    、第二百十條之犯行，辯稱：本件是蕭振喜唆使伊在開標紀
    錄表、比價清單等文件上簽署司忠民之姓名，伊認為這是做
    公益，並不知道這是違法的等語。經本院查：
　(一)被告乙○○於九十一年九月間始至南投縣仁愛鄉衛生所接
    任總務工作，業據被告丙○○、證人田秀燕於原審審理中陳
    述明確；又有關本件「桿菌痢疾防疫宣導看板」係依據「南
    投縣九十一年度山地鄉桿菌性痢疾防治工作計畫」辦理，其
    計畫預算中明列「宣導看板」乙項執行，計畫執行期限為九
    十一年一月一日起至十二月三十一日止。計畫經費於九十一
    年四月二十二日由行政院衛生署疾病管制局撥入本局帳戶。
    該年五月二十四日經本縣議會通過墊付款再另辦理追加（減
    ）預算完成法定程序後轉正，五月二十九日由南投縣政府（
    財政局）完成墊付款核定通知，才開始經費執行，衛生所辦
    理完成後憑證送本局實報實銷，此有南投縣政府衛生局九十
    三年十二月八日投衛局防字第○九三○○一九六五三號函及
    所附核銷憑證、合約書及相關資料一份附卷（附於原審卷 (
    一) 第六十九頁以下）可稽，足認被告乙○○確係甫至南投
    縣仁愛鄉衛生所，即接辦總務業務，而須辦理本件採購案之
    招標業務。
  (二)被告丙○○、乙○○與被告甲○○、證人蕭振喜、司忠民
    於本件採購案招標前，並不認識，此經被告丙○○、乙○○
    、甲○○供述明確，核與證人蕭振喜、司忠民於原審審理中
    到庭具結證述相符。
  (三)證人田秀燕、陳慧珍、柯謙二分別於原審審理中到庭具結
    證稱：本件招標當日至投標會場之人數分別為二、三人，雖
    未能一致，然應可確認非僅被告甲○○一人進入投標會場，
    雖被告甲○○供述僅有伊一人進入投標會場云云，惟其於本
    院亦供述投標時，其他投標人伊不認識，伊未自始至終注意
    其他人是否有在辦理投標事宜，是否有其他人在領標及投標
    ，伊並無法確定等情（見本院卷第38頁背面）是被告甲○○
    之供述，既未確定僅伊一人投標，其上開所謂僅其一人在場
    投標之供述，即難採信，而被告丙○○不認識證人司忠民及
    被告甲○○，已如前述，且投標廠商之資格，業據被告乙○○審查合格，是尚難認被告丙○○確知證人司忠民並未到場
    參與投標；另投標之參與，尚非不得委由他人代理，是以被
    告丙○○與被告甲○○、蕭振喜並不認識，且就參與投標之
    廠商資格，業經被告甲○○提出其之戶籍謄本影本與證人司
    忠民之身分證件，經被告乙○○為資格審查，而分別於南投
    縣仁愛鄉衛生所採購案件廠商議價文件審查表（附於原審卷
    (一)第一五六頁）上資格審查欄之投標信封及時間審查、投
    標聲明項內勾選合格，被告乙○○亦僅知悉被告甲○○確有
    至現場參與投標，而證人司忠民未至現場參與投標，至被告
    甲○○、證人司忠民與證人蕭振喜間是何關係，非其所知，
    是尚難遽認被告丙○○、乙○○明知證人蕭振喜係商借被告
    甲○○、證人司忠民之名義而投標，而與渠等有何犯意之聯
    絡。
  (四)被告甲○○於原審審理中亦以證人身分具結證稱：「（你
    在何處寫標單？你在寫標單時，衛生所人員站立在哪裡？）
    我記得我是在長桌上面寫的，我是躲起來寫的，簽名的時候
    有用手掩起來，沒有給他們看。」、「（你在何處寫標單？
    ）我是在長桌上寫標單，衛生所人員，都站在桌子的兩旁，
    我簽名位置的對面，沒有站人，工作人員與我是否有距離我
    不清楚」等語，亦難認被告丙○○知悉開標紀錄表上之證人
    司忠民之署名為被告甲○○所簽署。
  (五)證人司忠民雖於偵查中具結證稱：「（有無授權別人在開
    標紀錄表上簽你的名字？）沒有。（蕭振喜有無說要借你原
    住民身分去投標？）沒有。」等語（見九十三年度偵字第九
    六八號卷第一五八、一五九頁），惟其亦證稱：「（蕭振喜
    九十一年十二月十九日有無打電話給你，叫你去仁愛鄉衛生
    所參加看板的開標？）對，他打電話叫我去，說仁愛鄉公所
    有採購案叫我去，我沒有去。」等語（同上卷第一五八頁）
    ，於另案（原審九十三年度訴字第四號）審理中到庭具結證
    稱：「（蕭振喜有沒有告訴你要用你的名義投標或是你有沒
    有委託他去辦理？）他（指蕭振喜）有打電話給我，但內容
    我忘記。」等語（見同上卷第三九五頁）；於原審審理中到
    庭具結證稱：「（九十一年十二月十九日有無到仁愛鄉衛生
    所的臨時辦公室，參與投標桿菌性痢疾宣導看板的採購案？
    ）我沒有到場。（是否曾經同意以你的名義讓別人使用，參
    與採購案的投標？）蕭振喜有打電話給我，我有同意他使用
    我名義參與投標。算有吧，時間過了很久，我記不清楚了。
    （有無將你的身分證及印章交給蕭振喜？）有，我以前是幫
    他開怪手的，領錢時身分證印章就會交給他，所以常常給他
    ，是否有用在這次，我忘記了。（比價清單上的司忠民的印
    章是否你本人的印章？）是。（是否事前就知道蕭振喜要拿
    你的身分證、印章去參加投標？）我不知道何時投標，但蕭
    振喜有打電話給我。」等語明確，核與證人蕭振喜於原審審
    理中到庭具結證述情節相符，且參以蕭振喜係使用證人司忠
    民之身分證印章參加比價，是堪信證人蕭振喜確有徵求證人
    司忠民之同意，並以其名義參與本件採購案之投標，証人司
    忠民上開審理中陳述，核與事証相符，具較有可信之情況，
    認確屬可信，堪予採信。則證人蕭振喜既取得證人司忠民之
    同意授權，而令被告甲○○簽署證人司忠民之署名於開標紀
    錄表、投標廠商聲明書上，自與刑法第二百十條偽造私文書
    、第二百十六條行使偽造私文書罪之要件有違。
  (六)本件經送臺中縣廣告工程商業同業公會鑑定結果認：「(1)
      宣導看板十座成本合計三十二萬一千元；(2)營業稅（百分
      之五）合計一萬六千零五十元；(3)合理利潤（百分之二十
      ）六萬四千二百元；(4)全案總價合計四十萬一千二百五十
      元。（註：本案估價未含『彩繪圖樣設計費』之估價）」
      ，此有該會九十四年四月十一日廣告國會字第五○號函及
      附件各一份附卷（附於原審卷第二○○至二○二頁）可參
      。然證人即參與本件鑑定工作之羅月芬於原審審理中到庭
      具結證稱：「（勘查了幾個地點？）大概五、六個。請問
      這十個地點運費及安裝費是否一樣？）我們是截長補短，
      我們是以廣告社的代工行價去計算，以一台車兩個人二個
      工作天去計算。（請問平均兩個工作天如何算出來？）因
      為要去施作時，都會先去勘查地點，且本件地處偏遠，所
      以以兩個工作天計算。我們是以台中縣廣告公會的工人一
      天平均工資兩千元計算。（仁愛鄉地處偏遠，工資的計算
      會與台中縣一樣嗎？）我是估價，以代工價計算。（如果
      一座一座精算，價格是否會跟你算的平均數一樣？）價格
      應該會比較高，如果大量採購，價錢應該會比較便宜。（
      估算的標準？）根據台中縣市的同業代工。」等語（見原
      審卷 (二)第三百二十至三百二十三頁）， 是依證人羅月
      芬上開所述，本件防疫看板承作工程所需之價格，因地處
      仁愛鄉偏遠處，工程價格的實際上計算應較上開估算為高
      ，本件自尚難僅依上開鑑定報告遽為認定。
  (七)證人即本件防疫看板圖樣之創作人姜俊偉於原審審理中到
      庭具結證稱：本件防疫看板圖樣有向證人蕭振喜收取十五
      萬元之費用等語，證人蕭振喜亦證稱：有給付姜俊偉十五
      萬元之費用等語，雖二人對於所交付者究為照片或磁片之
      證述不一，然證人即看板圖樣之創作人姜俊偉有向證人蕭
      振喜收取十五萬元之費用屬實；又本件防疫看板之圖樣於
      本件採購案招標之九十一年十二月十九日即已提出，此有
      南投縣政府仁愛鄉九十三年十二月十日仁鄉衛字第○九三
      ○○○三一四四號函附採購案資料影本一份（見原審卷第
      一三八頁）附卷可憑，核與證人田秀燕於本院審理中證述
      ：「當初宣導的文字內容是衛生局規定的，看板上面的圖
      畫是要原住民的創作，圖案也需要衛生局同意，所以當時
      有請姜俊偉準備好幾份圖稿，請衛生局審核。（是何人請
      姜俊偉設計原住民的圖騰？）我直接去跟他接洽。（這個
      部分是否是在辦理招標之前的作業？）在招標採購之前圖
      案要通過，地點要找好，才能附在簽呈上面，請總務去辦
      理招標作業。（圖騰是另外請姜俊偉設計？還是有義務性
      幫忙？）他是義務性幫忙，我們並沒有支付報酬。（請求
      提示原審卷現場看板圖，請問這些圖案是否就是採購招標
      前就設計好的圖？）是，這些圖案都是姜俊偉設計的，字
      是衛生局規定的。」等語（見原審卷第二八七、二八八頁
      ）大致相符，是證人姜俊偉、蕭振喜證稱：本件防疫看板
      圖樣是證人蕭振喜得標後才設計的等語，不足採信。然證
      人蕭振喜借用被告甲○○、證人司忠民名義承包上開工程
      ，雖屬不法，然其既均已依約定施工，而後領得工程款，
      並非獲得不法利益，況其獲利多少或盈虧，仍取決於個案
      之市場時空環境，非可一概而論，且如上所述，本件防疫
      看板承作工程所需之價格，因地處仁愛鄉偏遠處，工程價
      格的實際上計算應較上開鑑定之估算為高，本件自尚難僅
      依上開鑑定報告遽為認定，又證人蕭振喜尚有支付看板圖
      樣之創作人姜俊偉十五萬元之費用，有如上述，是即要不
      能以承攬之工程價格，有略高過市場合理價格，即認其取
      得之利益，屬不法利益。
  (八)按政府採購法第八十七條第三項之以詐術方法，使開標發
    生不正確結果罪，係指行為人以詐術或其他非法方法，使廠
    商無法投標或開標發生不正確結果為要件，亦即行為人須對
    參與投標廠商或相關承辦人員施用詐術或其他非法之方法，
    使參與投標廠商或相關承辦人員陷於錯誤，致廠商無法投標
    或開標發生不正確結果之謂。查本件採購案之第一次開標，
    因二位投標人之出價均高於低價，並未進行至決標階段，與
    開標正確與否無涉；嗣經被告丙○○宣布再次減價投標，而
    由被告乙○○與第一次投標時出價較低之被告甲○○名義進
    行議價，並經到場之被告甲○○減價投標，而以六十九萬五
    千元得標，其過程形式上均無不法，尚難認被告乙○○、丙○○有何詐術或其他非法方法，而使開標發生不正確結果。
四、本件公訴人認被告丙○○、乙○○涉犯圖利罪嫌，須以被告
    丙○○、乙○○對於主管或監督之事務，有直接或間接圖利
    之犯意為主觀構成要件，而行為人於決意犯罪（即萌生犯意
    ）之前，必要犯罪之動機，被告丙○○、乙○○有無圖利之
    動機，如有，其動機何在？必有某種原因引起被告丙○○、
    乙○○之犯罪動機，方有可能令被告丙○○、乙○○進而決
    意犯罪，更遂行圖利之客觀行為，本件調查結果，被告丙○○、乙○○與出面參與投標之被告甲○○、證人蕭振喜不相
    識，亦無特別交情，雙方非親非故，又無任何積極證據足以
    顯示被告丙○○、乙○○與參與投標之被告甲○○、證人蕭
    振喜私下有何人情關說，或條件交換，或利益輸送等謀議約
    定，則被告丙○○、乙○○何來圖利被告甲○○、蕭振喜之
    動機？苟無犯罪動機，如何萌生圖利之決意，進而付諸行動
    ？被告乙○○對於本件採購案之資格審查過程雖難辭疏失，
    但若以其查核審查過程有瑕疵，即斷然推定有圖利他人之意
    圖，亦難見公平，綜上所述，本件被告丙○○、乙○○、甲○○所涉上開罪名犯嫌自有不足，參諸前揭說明，自應為被
    告丙○○無罪之諭知；被告乙○○、甲○○所涉上開犯嫌，
    檢察官既認與上開有罪部分有牽連犯之裁判上一罪關係，爰
    不另為無罪之諭知，原審以此部分不能證明被告三人之犯罪
    ，而認被告丙○○、乙○○、甲○○所涉上開罪名犯嫌尚有
    不足，經核認事用法，並無不合，公訴人上訴意指仍執前詞
    ，指摘原審此部分判決不當，為無理由，應予駁回。
據上論斷，應依刑事訴訟法第三百六十八條，判決如主文。
本案經檢察官簡文鎮到庭執行職務。
中　　華　　民　　國　　96　　年　　6 　　月  　26    日
            刑事第二庭    審判長法　官  李  璋  鵬
                                法　官  胡  森  田
                                法　官  蕭  錦  鍾
上開正本證明與原本無異。
除被告丙○○、甲○○不得上訴外，其餘得上訴。
如不服本判決應於收受本判決後10日內向本院提出上訴書狀，其
未敘述上訴理由者，並得於提起上訴後10日內向本院補提理由書
狀（均須按他造當事人之人數附繕本）「切勿逕送上級法院」。
                                書記官  蕭  訓  慧
中　　華　　民　　國　　96　　年　　6 　　月  　27    日
附錄論罪科刑法條
中華民國刑法第216條：
(行使偽造變造或登載不實之文書罪)
行使第 210 條至第 215 條之文書者，依偽造、變造文書或登載
不實事項或使登載不實事項之規定處斷。
中華民國刑法第213條：
(公文書不實登載罪)
公務員明知為不實之事項，而登載於職務上所掌之公文書，足以
生損害於公眾或他人者，處1年以上7年以下有期徒刑。
政府採購法第87條第5項後段：
意圖影響採購結果或獲取不當利益，而借用他人名義或證件投標
者，處3年以下有期徒刑，得併科新臺幣1百萬元以下罰金。容許
他人借用本人名義或證件參加投標者，亦同。
